臺灣雲林地方法院民事判決
111年度訴字第222號
原      告  曾怡婷  

訴訟代理人  賴昭彤律師
被      告  吳寶琴  

上列當事人間請求塗銷抵押權登記事件，本院於民國111年7月14
日言詞辯論終結，判決如下：
    主  文
被告應將如附表所示之抵押權辦理繼承登記後，予以塗銷。
訴訟費用由被告負擔。 
原告假執行之聲請駁回。
    事實及理由
壹、程序方面：
一、因不動產之物權涉訟者，專屬不動產所在地之法院管轄，民
    事訴訟法第10條第1項定有明文。本件原告本於所有權人之
    地位，請求塗銷如附表所示之土地（下合稱系爭土地）上，
    如附表所示之抵押權（下稱系爭抵押權）登記予以塗銷，係
    屬因不動產物權涉訟，專屬不動產所在地之法院管轄，本院
    自有管轄權，合先敘明。
二、按訴狀送達後，原告不得將原訴變更或追加他訴，但請求之
    基礎事實同一者、擴張或減縮應受判決事項之聲明者、該訴
    訟標的對於數人必須合一確定時，追加其原非當事人之人為
    當事人者，不在此限，民事訴訟法第255條第1項第2款、第3
    款、第5款定有明文。經查，本件原告起訴時訴之聲明第1項
    原請求被告吳棟榮之全體繼承人應將系爭抵押權辦理繼承登
    記後，將系爭抵押權予以塗銷，然原告後查得被繼承人吳棟
    榮之全體繼承人資料及其繼承人拋棄繼承資料，經原告歷次
    為訴之變更，嗣於民國111年6月6日具狀更正其聲明為：被
    告吳寶琴應將系爭抵押權辦理繼承登記後，應將系爭抵押權
    予以塗銷。核原告此部分所為訴之變更，其請求之基礎事實
    同一，揆諸上揭法律規定，應予准許。
三、被告經合法通知，未於言詞辯論期日到場，核無民事訴訟法
    第386條所列各款情形，爰依原告之聲請，由其一造辯論而
    為判決。
貳、實體方面：
一、原告起訴主張：其為系爭土地之所有權人，系爭土地上登記
    有系爭抵押權，惟經原告詢問現登記抵押權人吳棟榮之繼承
    人該抵押權之登記原因，均未能取得債權債務相關證明，且
    系爭抵押權所擔保債權之清償日期為90年11月1日，迄今已
    經15年而時效完成，而被告在該債權消滅時效完成後5年內
    未實行抵押權，系爭抵押權逾除斥期間而消滅，基於抵押權
    從屬性，擔保債權不存在，抵押權亦不存在，吳棟榮自應塗
    銷系爭抵押權登記。詎系爭抵押權登記仍存在，對於原告就
    系爭土地所有權之行使自屬有所妨害，原告得本於所有權人
    地位，請求吳棟榮塗銷系爭抵押權登記，又吳棟榮於101年3
    月15日死亡，因其無第一順位繼承人，而其第二順位繼承人
    業已拋棄繼承，其第三順位繼承人僅餘被告未拋棄繼承，原
    告自得請求被告就系爭抵押權辦理繼承登記後，塗銷系爭抵
    押權登記。為此，依民法第767條第1項中段及繼承之法律關
    係規定，起訴請求塗銷抵押權登記等語，並聲明：被告應將
    如附表所示之抵押權辦理繼承登記後，予以塗銷；願供擔保
    ，請准宣告假執行。
二、被告未於言詞辯論期日到場，亦未提出書狀作何聲明或陳述
    。
三、原告主張其現為系爭土地之所有權人，而李水土前以系爭土
    地設定系爭抵押權予吳棟榮，而系爭抵押權所擔保之債權已
    於90年11月1日屆期，迄今已因15年時效完成，而請求權消
    滅，且於消滅時效完成後，5年間抵押權人亦未實行其抵押
    權。又吳棟榮已於101年3月15日死亡，被告為法定繼承人，
    吳棟榮與被告均未於105年11月1日前實行系爭抵押權等事實
    ，業據提出土地登記謄本、繼承系統表、戶籍謄本、臺灣桃
    園地方法院家事法庭111年5月23日桃園增家署101年度司繼
    字第1158號、101年度司繼字第596號函為證，復有雲林縣斗
    南地政事務所111年5月4日雲南地一字第1110001648號函檢
    送之雲林縣地籍異動索引在卷可考。而被告已於相當時期受
    合法之通知，未於言詞辯論期日到場，復未提出書狀爭執，
    依民事訴訟法第280條第3項前段、第1項前段規定，視同自
    認，故原告主張前揭之事實，自堪信為真實。
四、按請求權，因15年間不行使而消滅；消滅時效，自請求權可
    行使時起算；抵押權擔保之債權，其請求權已因時效而消滅
    ，如抵押權人於消滅時效完成後，5年間不實行其抵押權者
    ，其抵押權消滅，民法第125條前段、第128條前段、民法第
    880條分別定有明文。查系爭抵押權登記之清償日期為90年1
    1月1日，依上開規定，其所擔保之債權請求權應至105年11
    月1日即已因時效而消滅，故系爭抵押權亦因所擔保債權時
    效完成後5年間即至110年11月1日止，吳棟榮及被告未實行
    而消滅，足堪認定。
五、再按所有人對於妨害其所有權者，得請求除去之；因繼承於
    登記前已取得不動產物權者，應經登記，始得處分其物權，
    民法第767條第1項中段、第759條分別定有明文。系爭抵押
    權依民法第880條之規定既已消滅，已如上所認定，則系爭
    抵押權登記狀態，實有妨害原告所有權之行使。又抵押權登
    記之塗銷，係使物權消滅之處分行為，故不動產所有人訴請
    抵押權人之繼承人塗銷抵押權登記，應先訴請抵押權人之繼
    承人辦理繼承登記後，始得塗銷設定登記。從而，原告本於
    所有權人之地位，依民法第767條第1項中段之規定，請求被
    告就系爭抵押權辦理繼承登記後予以塗銷抵押權登記，為有
    理由，應予准許。
六、至原告雖陳明願供擔保，請准宣告假執行云云，惟按命債務
    人為一定之意思表示之判決確定或其他與確定判決有同一效
    力之執行名義成立者，視為自其確定或成立時，債務人已為
    意思表示，強制執行法第130條第1項定有明文。次按被上訴
    人既持有判令上訴人應辦理所有權移轉登記之確定判決，原
    得依強制執行法第130條之規定單獨向地政機關申請辦理登
    記，此觀土地登記規則第18條、第26條第2項之規定自明，
    執行法院對此確定判決，除依強制執行法第130條發給證明
    書外，並無開始強制執行程序之必要（最高法院49年臺上字
    第1225號判決意旨參照）。是命債務人為一定意思表示之判
    決須待確定或與確定判決同一效力之執行名義成立者，始得
    視為債務人己為意思表示，如許准為假執行之宣告，將使意
    思表示之效力提前發生，核與上開規定及判例意旨不符。依
    上開說明，本件判命被告就系爭抵押權辦理繼承登記後予以
    塗銷之判決，核屬命債務人為意思表示之判決，須於確定時
    始視為已為意思表示，不得宣告假執行，原告請求宣告假執
    行，即屬無據，應予駁回。
七、訴訟費用負擔之依據：民事訴訟法第78條。
中　　華　　民　　國　　111 　年　　7 　　月　　28　　日
                  民事第一庭    法  官  吳福森

以上正本係照原本作成。
如對本判決上訴，須於判決送達後20日內向本院提出上訴狀（需
按他造人數提出繕本）。如委任律師提起上訴者，應一併繳納上
訴審裁判費。
中　　華　　民　　國　　111 　年　　7　　 月　　28　　日
                                書記官　程尹鈴
附表：
編號 抵押權設定標的 權利範圍 抵押權登記內容  1 雲林縣○○鎮○○段000000地號土地  全部 ⒈權利種類：抵押權            ⒉收件年期：90年                ⒊字號：南資字第039800號 ⒋登記日期：90年8月8日  ⒌登記原因：設定    ⒍權利人：吳棟榮        ⒎債權額比例：全部                ⒏擔保債權總金額：新臺幣300萬元 ⒐存續期間：自90年8月2日至90年11月1日 ⒑清償日期：90年11月1日　　  ⒒債務人及債額比例：李土水   ⒓設定義務人：李水土 ⒔共同擔保地號：田頭段1764-2、1764-6  2 雲林縣○○鎮○○段000000地號土地 6分之1